---
title: "Tugas Individu Analisis Regresi"
author: "Biki Nurul Af'ida (G1401221043)"
date: "2024-03-06"
output: html_document
---

```{r setup, include=FALSE}
knitr::opts_chunk$set(echo = TRUE)
```

## **Package instalation**
```{r}
library(readxl)
library(tidyverse)
library(ggridges)
library(GGally)
library(plotly)
library(lmtest)
library(dplyr)
library(car)
library(nortest)
library(randtests)
library(stats)
```

##Data
```{r}
data <- read_excel("D:/anreg/Data Tugas Pekan 7.xlsx")
data
```

##Model Regresi
```{r}
model.reg= lm(formula = Y ~ X, data)
model.reg
```
Diperoleh model regresi berikut
$$\hat Y = 46.4604 - 0.7525X + e$$
Namun, model regresi tersebut belum dapat dipastikan merupakan model yang terbaik sehingga perlu dilakukan eksplorasi data dan juga serangkaian pemeriksaan asumsi Gauss-Markov serta uji normalitas agar menghasilkan model terbaik. Asumsi tentang bentuk model adalah regresi linear sederhana -> Plot antara X dan Y.

##Eksplorasi Data
##Scatter Plot
```{r}
plot(x = data$X, y = data$Y)
```
Berdasarkan scatter plot di atas menunjukkan jika X dan Y tidak berhubungan linier.

##Pemeriksaan Asumsi
##Eksplorasi Kondisi Gauss-Markov
##Pemeriksaan ðœ€(ð‘–~ð‘) dan ð¸[ðœ€ð‘–] = 0 
##sisaan vs yduga
```{r}
plot(model.reg,1) 
```
Dari plot di atas dapat dilihat bahwa bentuk plot sisaan vs yduga sisaan berada di sekitar 0, artinya nilai harapan galat sama dengan nol dan lebar pita sama untuk setiap nilai dugaan (ragam homogen). Bentuk pola adalah pola kurva artinya model tidak pas (memerlukan suku-suku lain dalam model atau transformasi terhadap Y).

##Pemeriksaan ð‘£ð‘Žð‘Ÿ(ðœ€ð‘–) = ðœŽ^2 (ragam homogen)
##Plot Sisaam vs Urutan
##Cek apakah sisaan saling bebas
```{r}
plot(x = 1:dim(data)[1],
     y = model.reg$residuals,
     type = 'b', 
     ylab = "Residuals",
     xlab = "Observation")
```
Berdasarkan plot di atas, tebaran berpola sehingga sisaan tidak saling bebas dan model belum tepat (belum pas).

##Eksplorasi Normalitas Sisaan -- qq-plot
```{r}
plot(model.reg,2)
```
Dari qq-plot di atas dapat dilihat bahwa sisaan menyebar normal.

##Uji Formal Kondisi Gauss-Markov
Pada uji formal asumsi ini, diharapkan nilai p-value > 0.05 dengan kesimpulan tak tolak $H_0$

##1. Nilai harapan sisaan sama dengan nol
Hipotesis
$$
H_0:\text{Nilai harapan sisaan sama dengan nol}\\H_1: \text{Nilai harapan tidak sama dengan nol}
$$

```{r}
t.test(model.reg$residuals,mu = 0,conf.level = 0.95)
```
Dari uji t-test di atas didapatkan bahwa p-value > $\alpha$, maka pada taraf nyata 5% tak tolak $H_0$, artinya nilai harapan sisaan sama dengan nol.

##2. Ragam sisaan homogen
Hipotesis
$$
H_0:\text{Ragam sisaan homogen}\\H_1: \text{Ragam sisaan tidak homogen}
$$
```{r}
bptest(model.reg)
```
Berdasarkan Breusch-Pagan test didapatkan bahwa nilai p-value > $\alpha$, maka pada taraf nyata 5% tak tolak $H_0$, artinya ragam sisaan homogen.

##3. Sisaan saling bebas
Hipotesis
$$
H_0:\text{Sisaan saling bebas}\\H_1: \text{Sisaan tidak saling bebas}
$$

```{r}
dwtest(model.reg)
```
Berdasarkan Durbin-Watson test didapatkan bahwa p-value < $\alpha$, maka pada taraf nyata 5% Tolak $H_0$, artinya sisaan tidak saling bebas atau dengan kata lain tidak ada autokorelasi.

##Uji Formal Normalitas Sisaan
Hipotesis
$$
H_0:\text{Sisaan menyebar normal}\\H_1: \text{Sisaan tidak menyebar normal}
$$

```{r}
sisaanmodel.reg <- resid(model.reg)
(normmodel.reg <- lillie.test(sisaanmodel.reg))
```
Berdasarkan Lilliefors (Kolmogorov-Smirnov) normality test didapatkan bahwa p-value > $\alpha$, maka pada taraf nyata 5% tak tolak $H_0$, artinya sisaan menyebar normal.

Berdasarkan serangkaian pemeriksaan asumsi dan uji normalitas, didapatkan bahwa sisaan tidak saling bebas dan hal tersebut melanggar asumsi yang seharusnya sisaan saling bebas. Oleh karena itu perlu dilakukan transformasi agar asumsi tersebut dapat terpenuhi.

##Penanganan sisaan tidak saling bebas
##data transformasi
```{r}
sqrtY <- sqrt(data$Y)
sqrtX <- sqrt(data$X)
data2 <- data.frame(data$X, data$Y, sqrtY, sqrtX)
data2
```

##Transformasi Data
```{r}
plot(x = data$X,y = sqrtY)
```
```{r}
plot(x = sqrtX,y = data$Y)
```
```{r}
plot(x = sqrtX,y = sqrtY)
```

```{r}
data.baru <- data.frame(sqrtX, sqrtY)
data.baru
```
Berdasarkan plot di atas X dan Y memiliki hubungan yang cenderung membentuk sebuah parabola dan nilai $\beta1$ < 0, sehingga data dapat ditransformasi dengan memperkecil nilai X dan nilai Y dengan membentuknya menjadi akar dari data aslinya. Ada perbedaan dari hasil plot hubungan sqrtX dengan Y, X dengan sqrtY, dan juga sqrtX dengan sqrtY. Oleh karena itu, perlu ditelusuri lebih dalam agar menghasilkan model terbaik berdasarkan pemeriksaan asumsi pada data dengan sisaan saling bebas atau dengan kata lain data memiliki autokorelasi.

##Model dan Pemeriksaan Asumsi
sqrtX dengan Y
```{r}
model.reg1 = lm(formula = data$Y ~ sqrtX)
summary(model.reg1)
```

Diperoleh model regresi berikut
$$\hat Y = 63.2250 - 7.7481X + e$$
```{r}
dwtest(model.reg1)
```
Berdasarkan Durbin-Witson test didapatkan p-value < $\alpha$, maka tolak $H_0$ pada taraf nyata 5% artinya sisaan tidak saling bebas sehingga asumsi tidak terpenuhi, bukan model terbaik.

X dengan sqrtY
```{r}
model.reg2 = lm(formula = sqrtY ~ data$X)
summary(model.reg2)
```
Diperoleh model regresi berikut
$$\hat Y = 7.015455 - 0.081045X + e$$
```{r}
dwtest(model.reg2)
```
Berdasarkan Durbin-Witson test didapatkan p-value < $\alpha$, maka tolak $H_0$ pada taraf nyata 5% artinya sisaan tidak saling bebas sehingga asumsi tidak terpenuhi, bukan model terbaik.

sqrtX dengan sqrtY
```{r}
model.reg3 = lm(formula = sqrtY ~ sqrtX)
summary(model.reg3)
```
Diperoleh model regresi berikut
$$\hat Y = 8.71245 - 0.81339X + e$$
```{r}
dwtest(model.reg3)
```
Berdasarkan Durbin-Witson test didapatkan p-value > $\alpha$, maka tak tolak $H_0$ pada taraf nyata 5% artinya sisaan saling bebas sehingga asumsi terpenuhi. Namun, perlu dilakukan pemeriksaan asumsi yang lain untuk memastikan bahwa model tersebut adalah model terbaik.

```{r}
plot(model.reg3)
```
##1. Nilai harapan sisaan sama dengan nol
```{r}
t.test(model.reg3$residuals,mu = 0,conf.level = 0.95)

```
```{r}
ncvTest(model.reg3)
```

```{r}
sisaanmodel.reg3 <- resid(model.reg3)
(normmodel.reg3 <- lillie.test(sisaanmodel.reg3))
```
Berdasarkan semua uji yang telah dilakukan p-value > $\alpha$ maka semua asumsi sudah terpenuhi pada taraf nyata 5%.

##Kesimpulan dan Transformasi Balik
Oleh karena itu, didapatkan model terbaik dari hasil transformasi X dan Y menjadi $\sqrt X$ dan $\sqrt Y$ sehingga memenuhi asumsi dalam analisis regresi sederhana. Sehingga didapatkan model regresi berikut
$$\hat Y^{\frac{1}{2}} = 8.71245 - 0.81339X^{\frac{1}{2}} + e$$

Untuk mengembalikan model agar dapat menjelaskan peubah respons sebelum transformasi maka perlu dilakukan transformasi kembali. Langkah transformasi yaitu dengan mengkuadratkan kedua ruas sehingga didapatkan model terbaik sebagai berikut
$$\hat Y = (8.71245 - 0.81339X^{\frac{1}{2}} + e)^2$$
